臺灣臺中地方法院刑事判決
109年度易字第3327號
公  訴  人  臺灣臺中地方檢察署檢察官
被      告  楊慶鏘


            吳旻芳



上列被告等因詐欺等案件，經檢察官提起公訴（109年度偵字第3
3811號），本院判決如下：
    主    文
楊慶鏘、吳旻芳均無罪。
    理    由
一、公訴意旨略以：被告楊慶鏘自民國96年10月間起迄103年3月
    2日止，在址設臺中市○○區○○路000號之賢德醫院，擔任泌尿
    外科主治醫師；柯千蕙（已歿）係保險詐欺掮客，對外招攬
    不特定人投保商業住院醫療保險，惟客觀上並無住院必要之
    病患至賢德醫院就診，以從中牟利。被告楊慶鏘為求看診績
    效、業績獎金，及提高賢德醫院病床使用率暨賢德醫院整體
    營收，由柯千蕙招攬已投保商業住院醫療保險，主觀上欲經
    由手術程序據以申請住院理賠保險金、惟客觀病情上並無手
    術必要之被告吳旻芳至賢德醫院由被告楊慶鏘診治。被告楊
    慶鏘、吳旻芳共同基於意圖為自己、第三人不法所有之犯意
    聯絡，明知被告吳旻芳已於102年11月13日、15日進行膀胱
    腫瘤行經尿道切除術，依據醫療常規，並無再次實施該手術
    之必要，竟於102年12月14日再次施以尿道膀胱鏡切除膀胱
    壁乳突瘤手術，使賢德醫院事後得向衛生福利部中央健康保
    險署（下稱：健保署）申請健保給付，致健保署審核人員陷
    於錯誤，同意支付43166健保點數之給付金額新臺幣（下同
    ）4萬745元，且使被告吳旻芳因而獲得免除支付該部分醫療
    費用之不法利益。被告楊慶鏘並開立診斷證明書予被告吳旻
    芳，由被告吳旻芳持以向新光人壽保險股份有限公司申請理
    賠，致新光人壽保險股份有限公司審核理賠人員陷於錯誤，
    而同意給付4萬元之保險金。因認被告等均係犯刑法第339條
    第1項詐欺取財罪嫌等語。
二、按犯罪事實應依證據認定之，無證據不得認定犯罪事實；不
    能證明被告犯罪者，應諭知無罪之判決，刑事訴訟法第154
    條第2項、第301條第1項分別定有明文。又刑事訴訟法第161
     條第1項規定：檢察官就被告犯罪事實，應負舉證責任，並
    指出證明之方法。因此，檢察官對於起訴之犯罪事實，應負
    提出證據及說服之實質舉證責任。倘其所提出之證據，不足
    為被告有罪之積極證明，或其指出證明之方法，無從說服法
    院以形成被告有罪之心證，基於無罪推定之原則，自應為被
    告無罪判決之諭知（最高法院92年台上字第128號判例要旨
    參照）。而認定犯罪事實所憑之證據，雖不以直接證據為限
    ，間接證據亦包括在內，然而無論直接證據或間接證據，其
    為訴訟上之證明，須於通常一般之人均不致有所懷疑，而得
    確信其為真實之程度者，始得據為有罪之認定，倘其證明尚
    未達到此一程度，而有合理之懷疑存在，而無從使事實審法
    院得有罪之確信時，即應由法院為諭知被告無罪之判決（最
    高法院76年台上字第4986號判例參照）。 
三、公訴意旨認被告等涉犯上開詐欺取財犯行，無非以被告楊慶
    鏘、吳旻芳於偵查中之供述、衛生福利部中央健康保險署10
    9年12月1日健保中字第1094064458號函、新光人壽保險股份
    有限公司109年12月1日新壽理賠字第109000960號函、衛生
    福利部106年8月18日衛部醫字第1061666314號函暨檢附之衛
    生福利部醫事審議委員會編號0000000號鑑定書等為論據。
    訊據被告楊慶鏘固坦承於賢德醫院擔任泌尿科主治醫師，並
    於於102年11月13日、15日為被告吳旻芳進行膀胱腫瘤行經
    尿道切除術後，於同年12月14日再為被告吳旻芳進行尿道膀
    胱鏡切除膀胱壁乳突瘤手術等情，惟堅詞否認有何詐欺取財
    犯行，辯稱：我沒有詐欺，我跟被告吳旻芳不認識，第一次
    見面是她掛健保門診，她的膀胱腫瘤需要割除，11月腫瘤割
    除之後，12月被告吳旻芳又有血尿，我就辦理讓她住院，發
    現是第一次的手術沒有拿掉小的腫瘤，所以剩下的腫瘤再次
    出血，我也把第二次腫瘤送到我的研究室檢查，也發現是陽
    性，這個手術是有必要的，我是拿固定薪水，賢德醫院的營
    收和我沒有關係等語（見本院卷第47-48頁）；被告吳旻芳
    未於審理程序到庭陳述，於準備程序中固坦承於上揭時間、
    地點，接受被告楊慶鏘進行之手術，並向新光人壽保險股份
    有限公司請領4萬元之保險金等情，惟堅詞否認有何詐欺取
    財犯行，辯稱：我和被告楊慶鏘只是醫生及病患的關係，我
    是必須要住院，我沒有詐欺等語（見本院卷第49頁）。經查
    ：
  ㈠被告楊慶鏘於賢德醫院擔任泌尿科主治醫師，並於102年11月
    13日、15日為被告吳旻芳進行膀胱腫瘤行經尿道切除術後，
    於同年12月14日再為被告吳旻芳進行尿道膀胱鏡切除膀胱壁
    乳突瘤手術，被告吳旻芳因而向新光人壽保險股份有限公司
    請領4萬元之保險金等情，業據被告楊慶鏘於本院準備程序
    及審理中、被告吳旻芳於本院準備程序中坦承不諱，並有被
    告吳旻芳之新光人壽理賠申請書、賢德醫院診斷證明書、衛
    生福利部中央健康保險署106年11月30日健保中字第1064035
    687號函所附被告吳旻芳住院手術申報紀錄摘要表在卷可佐
    （見醫偵卷第70-72頁、本院1472號卷二第391-393頁），此
    部分之事實均堪認定。
  ㈡次查，被告等因詐欺案件，先前經臺灣臺中地方檢察署以104
    年度醫偵字第21號、第22號、第33號提起公訴，由本院以10
    5年度易字第1472號審理，該案經囑託衛生福利部醫事審議
    委員會鑑定有關「被告吳旻芳第一次病理生化染色時，如判
    定具有VEGF+，則102年12月9日收治住院後，被告楊慶鏘於1
    02年12月11日再次施以尿道膀胱鏡切除膀胱壁乳突瘤手術，
    是否明顯偏離醫療常規？」等情（其餘囑託鑑定內容與本案
    無關，不予贅引，見本院1472號卷二第213頁），其鑑定結
    果為：「VEGF」全名為vascular endothelial growth fact
    or，為體內促進血管新生之因子。本案依102年11月4日及12
    月9日等2次住院病歷紀錄及病理報告，皆無描述VEGF+，故
    判定具VEGF+之可能性偏離醫療常規。承上，上開病歷紀錄
    及病理報告，皆無描述VEGF+，故不需再次施以尿道膀胱鏡
    切除膀胱壁乳突瘤手術。依美國NCCN膀胱癌治療準則，若診
    斷為第一期膀胱癌，建議於第一次手術後4週左右，施行刮
    除，以避免低估癌症期別。本案病理診斷非膀胱癌，重複施
    行手術偏離醫療常規。此有衛生福利部106年8月18日衛部醫
    字第1061666314號函及檢送醫事審議委員會106年6月29日第
    0000000號鑑定書在卷可憑（見本院1472號卷二第245頁）。
    再查，被告楊慶鏘於偵查中辯稱：有將被告吳旻芳切除的組
    織送到中國醫藥大學做VEGF的研究，發現為陽性云云（見他
    8338號卷第139-142頁），惟中國醫藥大學附設醫院函覆內
    容略以：本院並無被告吳旻芳VEGF臘片免疫組織化學染色檢
    測之任何紀錄，此有中國醫藥大學附設醫院109年8月19日院
    理字第1090010794號函在卷可查（見他8338號卷第191頁）
    ，足見被告楊慶鏘並未將被告吳旻芳切除之組織送至中國醫
    藥大學進行VEGF檢測，被告楊慶鏘判定被告吳旻芳VEGF陽性
    偏離醫療常規，基此判斷而進行之尿道膀胱鏡切除膀胱壁乳
    突瘤手術亦違反醫療常規等情，亦堪認定。然此僅能證明被
    告楊慶鏘所為之醫療判斷有誤，基於錯誤判斷而進行之手術
    亦有違醫療常規，尚難認其係明知為不必要之手術，卻為詐
    取健保點數而為。而被告吳旻芳係病患，亦無醫學專業，僅
    能接受被告楊慶鏘之診治及手術，自身無從判斷該手術是否
    必要，亦無從認定其具有詐欺取財之故意。
  ㈢再查，證人柯千蕙103年5月7日於偵查中證稱：我在賢德醫院
    就診6年多了，與賢德醫院的醫師賴啟賢、潘彥宇、楊慶鏘
    很熟，他們都稱呼我VIP，我有介紹病患到賢德醫院給上開
    醫師診治，病患會自己給我一些金錢或禮品，禮品如當令的
    水果、雞精會送給上開三位醫師，金錢我自己會收下來，病
    患會找我幫忙，希望能夠住院，且賢德醫院管理不會那麼嚴
    ，我不知道他們是否是本來沒有住院的必要，而要詐領保險
    金，我沒有教吳旻芳假咳嗽，住院診斷是醫師自己決定的，
    我沒有向病患收取費用，並向他們保證可以住院或延長住院
    期間，都是他們心甘情願給我禮品或金錢等語（見偵12709
    號卷一第183-188頁）；又於同年11月6日在偵查中證稱：前
    往賢德醫院就診的病患是自願包2000至3000元給我，我沒有
    說送錢給我就可以幫他們安排病床，我不是賢德醫院裡面的
    人，送禮物給醫生就只是見面禮而已，我沒有希望醫師將不
    需要住院的人收院治療，我平常去醫院都會送伴手禮，我不
    知道這些人為何要從外地來賢德醫院看診，也不知道賢德醫
    院的住院標準是否比其他醫院寬鬆，我也不知道這些病患保
    了多少保險，也不知道賢德醫院會因為我帶很多病患去住院
    ，因此增加向健保局請領的點數等語（見偵12709號卷二第8
    4頁及反面）；被告吳旻芳在偵查中亦自承有給證人柯千蕙3
    000元，就可以住院等情（見他2648號卷一第164-166頁、偵
    12709號卷二第80-81頁），固然可證證人柯千蕙有媒介被告
    吳旻芳至賢德醫院看診住院，並有收受被告吳旻芳給予之現
    金，且有送禮給包括被告楊慶鏘在內之賢德醫院醫師，惟證
    人柯千蕙證述內容均係關於協助其他病患得以住院，而被告
    吳旻芳縱有給予證人柯千蕙金錢以順利住院，然關於本次手
    術是否亦係由證人柯千蕙安排以詐領保險金等情，並無證據
    佐證，無從認定被告吳旻芳有何施用詐術之行為或與證人柯
    千蕙間有何詐欺取財之犯意聯絡及行為分擔。再病患看診後
    感謝私人醫院醫師之診治，送禮給醫師，而醫師決定予以收
    受，是否適當，乃屬醫學倫理之問題；縱該私人醫院與醫師
    間有約定醫師不得收禮，仍屬醫師違反與醫院間之契約，僅
    生民事法律責任，且卷內亦無證據足證被告楊慶鏘與證人柯
    千蕙間如何就詐欺保險公司或健保局分工，尚難憑此遽認被
    告楊慶鏘與證人柯千蕙間有詐欺取財或得利之犯意聯絡及行
    為分擔。
四、綜上所述，本案犯罪事實依檢察官所舉前開事證，經綜合評
    價之結果，認尚未達於通常一般之人均不致有所懷疑，而得
    確信被告等確有公訴意旨所指之詐欺取財及得利等犯行，本
    院尚無從形成有罪確信之心證，揆諸前揭法律規定及判決意
    旨，自應為被告等無罪之諭知。
五、按法院認為應科拘役、罰金或應諭知免刑或無罪之案件，被
    告經合法傳喚無正當理由不到庭者，得不待其陳述逕行判決
    。刑事訴訟法第306條定有明文。經查，被告吳旻芳經本院
    合法傳喚，未於審理期日到庭，此有本院送達證書、刑事報
    到單在卷可憑（本院卷第149頁、第173頁），又被告吳旻芳
    雖於110年9月6日具狀向本院稱：因本人年事已高，且行動
    不便，近日因傷風感冒偶有發燒不退之情形而無法出庭（見
    本院卷第169頁），又於同年月9日傳真福樂診所診斷證明書
    至本院，內容略以：被告吳旻芳本日到院門診打針，110年9
    月8日暈眩跌倒，足部瘀青（見本院卷第213頁），惟並無證
    據證明被告吳旻芳有感冒發燒之情，且縱使足部瘀青，亦得
    由他人陪同到庭，對其陳述能力並無影響，難認其不到庭具
    有正當理由，又被告吳旻芳所涉犯之罪，經本院認為應諭知
    無罪，已如前述，爰依上揭規定，不待被告吳旻芳到庭陳述
    ，逕行判決。
據上論斷，應依刑事訴訟法第301條第1項前段、第306條，判決
如主文。
本案經檢察官楊順淑提起公訴，檢察官葉芳如、李濂到庭執行職
務。
中　　華　　民　　國　　110 　年　　9 　　月　　30　　日
                  刑事第六庭  審判長法  官  柯志民
                                    法  官  蔡逸蓉  
                                    法  官  陳昱翔
以上正本證明與原本無異。
如不服本判決應於收受判決後20日內向本院提出上訴書狀，並應
敘述具體理由；其未敘述上訴理由者，應於上訴期間屆滿後20日
內向本院補提理由書（均須按他造當事人之人數附繕本）「切勿
逕送上級法院」。
被告均不得上訴，檢察官得上訴。
告訴人或被害人如不服判決，應備理由具狀向檢察官請求上訴，
上訴期間之計算，以檢察官收受判決正本之日起算。 
                                    書記官  陳筱惠
中　　華　　民　　國　　110 　年　　9 　　月　　30　　日